【裁判字號】    92,台上,4383
【裁判日期】    920808
【裁判案由】    常業重利
【裁判全文】
最高法院刑事判決                              九十二年度台上字第四三八三號
    上   訴   人  臺灣高等法院臺南分院檢察署檢察官
    上訴人即被告  甲○○
                  丙○○
                  乙○○
    共        同
    選任 辯 護人  施吉安律師
右上訴人等因被告等常業重利案件，不服臺灣高等法院臺南分院中華民國九十年三月
十五日第二審判決（八十九年度上訴字第一五四九號，起訴案號：臺灣臺南地方法院
檢察署八十八年度偵字第八五八一號），提起上訴，本院判決如左：
    主  文
原判決關於常業重利部分撤銷，發回臺灣高等法院臺南分院。
    理  由
本件原判決認定上訴人即被告甲○○前於民國八十三年間因犯傷害、妨害自由等罪，
經臺灣臺南地方法院判決定應執行有期徒刑五月，如易科罰金以三百元折算一日確定
，同年九月八日准予易科罰金執行完畢，仍不知悔改，自八十六年七月間起連續在中
華日報刊登「支票貼現、聯絡電話：0000000號、洽林先生」之廣告，對外自
稱「林先生」，並召上訴人即被告丙○○、乙○○，共同經營地下錢莊，以乘他人急
迫，貸以金錢，而取得與原本顯不相當之重利，並均以之為業，其方式為貸款新台幣
（下同）一萬元每十五天收取一千五百元（合月息百分之三十）或一萬元每月收取二
千元（合月息百分之二十）之重利。其間於八十七年七月間，甲○○獨自借款四十五
萬元予涂秀雲，借款期間逾一個月。月息百分之二十，由涂秀雲簽發以台灣中小企業
銀行永康分行為付款人，票號第0000000號，八十七年八月十四日期，面額三
十五萬元及同行第0000000號，八十七年八月十七日期，面額十九萬五千元支
票各一紙，交予甲○○，以償還本利；八十七年九月間，由甲○○獨自借款二十萬元
予王慶章，借期一個月，利率為月息百分之二十，由王慶章簽發以台南市第七信用合
作社安中分社為付款人，票號第一三九四八七號，八十七年十月二十七日期及同社第
一三九四八八號，八十七年十一月十日期，面額各十二萬元之支票各乙紙，交付甲○
○，以償還本息。另於八十六年七月十六日及十月十三日，甲○○、丙○○、乙○○
三人分二次，每次各出借一百萬元予郭素珍，均以月息百分之三十計算利息；八十八
年三月間，郭素珍復向彼三人以同一利率借貸八百五十萬元，由郭素珍交付如原判決
附表貳所示面額合計一千一百八十三萬八千五百元之支票十一張予甲○○等三人。甲
○○收受支票及提領款項，均以原判決附表壹所示，以不知情友人胡金芳、張清棋名
義開立銀行帳戶兌領提款。嗣因郭素珍未如期償還，甲○○等三人不斷索債，郭素珍
乃報警，經警於八十八年七月七日下午五時許，在台南縣永康市○○街二二八巷十一
號查獲，並循線扣得甲○○所有如原判決附表壹所示供貸款所用與原判決附表貳所示
及涂秀雲、王慶章簽發借款之支票，合計十五張等情。因將第一審該部分科刑判決撤
銷，改判仍論處甲○○、丙○○、乙○○共同乘他人急迫，貸以金錢，而取得與原本
顯不相當之重利為常業罪刑（甲○○，累犯，處有期徒刑一年二月。丙○○、乙○○
各處有期徒刑七月），固非無見（原判決關於丙○○、乙○○毀損、甲○○、丙○○
、乙○○恐嚇危害安全二部分，均屬不得上訴於第三審之罪，且檢察官與被告等均未
就該二部分提起第三審上訴而確定）。
惟查：（一）除刑事訴訟法有特別規定外，已受請求之事項未予判決者，其判決當然
違背法令，為該法第三百七十九條第十二款所明定。依起訴書犯罪事實欄之記載，貸
放款項予涂秀雲、王慶章，以收取與原本顯不相當之重利，並以之為業之犯罪事實，
丙○○、乙○○均曾參與。原判決事實既認定此部分常業重利犯行，係甲○○一人獨
自所為，丙○○、乙○○並未參與，於理由內復以：「放款予涂秀雲、王慶章部分，
無何證據證明乙○○、丙○○亦有參與」，說明第一審判決認定丙○○、乙○○亦參
與放款給涂、王二人之業務，尚嫌無據。並據此撤銷第一審判決關於常業重利部分，
但就丙○○、乙○○該部分被訴犯行，究應如何裁判，並未敘明，自有已受請求之事
項未予判決之違法。（二）有罪判決書所記載之犯罪事實，為論罪科刑適用法律之基
礎，故凡於適用法律有關之重要事項，必須詳加認定，明確記載，然後於理由內敘明
犯罪事實所憑之證據及認定之理由，始足為適用法律之依據。若事實未有此記載，而
理由加以說明，為理由失其依據。如事實有此記載，理由未予說明，則為理由不備，
按諸刑事訴訟法第三百七十九條第十四款規定，其判決當然為違背法令。又刑法重利
罪之成立，係以乘人急迫、輕率或無經驗，貸以金錢或其他物品，而取得與原本顯不
相當之重利為構成要件。若借款人告貸時，並無急迫、輕率、無經驗之情形，即與重
利罪之要件有間，自難論貸與人以重利罪責。原判決事實欄雖認定：甲○○、丙○○
、乙○○共同經營地下錢莊以乘他人急迫，貸以金錢，以取得與原本顯不相當之重利
，而賴此維生，並均以之為業，並先後三次借款予郭素珍以及甲○○復先後獨自貸款
予涂秀雲、王慶章。惟就借款人涂秀雲、王慶章是否確因急迫向甲○○告貸，原審未
作任何調查，於判決理由內就憑何證據認定郭素珍、涂秀雲、王慶章係因急迫而借款
，復未為說明，顯有調查能事未盡及判決理由不備之違法。（三）原判決認定：「於
八十六年七月十六日及十月十三日，甲○○、丙○○、乙○○分二次，每次各出借一
百萬元予郭素珍，均以月息百分之三十計算利息；八十八年三月間，郭素珍復向彼三
人以同一利率借貸八百五十萬元，由郭素珍交付如原判決附表貳所示面額合計一千一
百八十三萬八千五百元之支票十一張予甲○○等三人」，係以甲○○供認該部分犯罪
之自白及原判決附表二所示之支票十一張為論斷之基礎。惟告訴人郭素珍於警訊即供
稱：「八十六年七月十六日向他們借一百萬元，以十四天為一期，利息十四萬，叫我
開二張支票，每張五十七萬元，兌現日期分別是八十六年七月二十三日及七月三十日
，到了十月十三日我又向該錢莊借貸一百萬元，十天一期，利息二十萬，我開了二張
支票，面額都是六十萬，兌現日期分別是八十六年十月十八日、十月二十三日，該二
張支票是台灣區中小企銀，均如期兌現，之後我陸續向他們借貸數十次，每次金額一
百至二百萬元，利息都是三十分以上，我所開立之支票亦如期兌現，直到八十八年三
月底，我又向他們借貸，因我無力讓支票兌現，到了支票兌現日，他們將利息加上去
，叫我另填新支票，這樣利滾利，實際上我最後於八十八年三月底向他們借二百萬，
其中一張一百萬有兌現，另一張一百萬未兌現，他們就將利息加上去，直到目前，他
們計算出利息是一千二百萬元」（見警局卷第十四頁、第十五頁），同時提出其向被
告等借款而簽發之繳付本息支票明細表影本乙份為證（見同上卷第三一頁至第三六頁
），而證人即郭女之父郭藍田在警訊中復供稱：「八十八年六月間到過我家向我要債
，當時他們二人（指甲○○、丙○○）向我稱我女兒郭素珍欠他們二百萬元，他們找
不到我女兒，要我拿出二百萬元替女兒還債」（見同上卷第十九頁背面），則原判決
上開事實認定，顯與郭素珍、郭藍田上引筆錄內容及郭素珍提出之繳付本息支票明細
表影本內之記載（依該明細表所載，郭素珍註記交付被告等繳付本息之支票張數及次
數，顯不止於原判決所認定之三次，而其中八十六年十月十八日、同月二十三日各兌
現面額六十萬元之支票一張，復與郭素珍在警局之供述合）不相符合，實情如何，
關係被告等乘郭女急迫貸放金錢及渠等取得重利之數額與郭女積欠甲○○債務之總額
，自應命被告等提出交付借款八百五十萬元予郭素珍之資金來源證明或向付款銀行查
證明白。原判決就此未調查、釐清，僅以：「依郭素珍於警訊所述，第一次於八十六
年七月十六日借款時，確依月息三十分計息，嗣於同日警訊時復陳稱，第二次八十六
年十月十三日借款時，改以月息六十分計算；則二次借款，利率漲升一倍，已難想像
；而甲○○自承，八十八年三月間，郭女借八百五十萬元，開具附表貳所示十一張支
票以支付本息，依該支票票載日自八十八年四月十五日至廿七日不等，可見借款期限
逾一月，以月息三十分計算，八百五十萬元一個月之本利為一千一百零五萬元，上開
十一張支票合計為一千一百八十三萬八千五百元，與借款期間一個月餘之本息尚相符
合」，說明郭素珍之指述，不可採信，自屬率斷而不足以召折服。（四）供犯罪所用
或供犯罪預備之物，以屬於犯人所有者為限，始得沒收，為刑法第三十八條第三項所
明定。原判決事實、理由內雖已敘明扣案之胡金芳、張清棋印章各一枚、胡金芳彰化
商業銀行存款簿一本、支票代收簿二本、張清棋華南商業銀行存款簿二本、支票代收
簿一本均係甲○○所有供犯罪所用之物，故而併予宣告沒收。然查該等印章、存款簿
、支票代收簿乃案外人胡金芳、張清棋名義，甲○○在警訊中復供稱：「張清棋、胡
金芳是我的朋友，他們二人將帳號借我使用，他們並不知道我經營地下錢莊」（見警
局卷第五頁背面），則胡金芳、張清棋分別將渠等名義之印章、存款簿、支票代收簿
借予甲○○使用，是否有移轉該等物品所有權予甲○○之意？抑或僅出借供其使用而
已？關係上開物品得否宣告沒收，自應查明，此部分事實不明，本院無從為原判決適
用沒收法則當否之判斷。以上，或係上訴人等上訴意旨所指摘，或為本院得依職權調
查之事項，應認原判決關於被告等常業重利部分有撤銷發回更審之原因。
據上論結，應依刑事訴訟法第三百九十七條、第四百零一條，判決如主文。
中      華      民      國    九十二    年      八      月      八      日
                              最高法院刑事第一庭
                                  審判長法官  施  文  仁
                                        法官  林  永  茂
                                        法官  蕭  仰  歸
                                        法官  張  清  埤
                                        法官  呂  永  福
      右正本證明與原本無異
                                              書  記  官
中      華      民      國    九十二    年      八      月     十四     日
                                                                       Ｋ


司法院資訊處製作；財團法人民間司法改革基金會備份。
